臺灣高等法院民事判決　八十九年度重上更(一)字第一四六號
　　上　訴　人　甲○○
　　特別代理人　蔡親仁
　　上　訴　人　大有巴士股份有限公司
　　法定代理人　吳東瀛
　　訴訟代理人　相仁淦
　　被 上訴 人　乙○○
右當事人間請求損害賠償事件，上訴人對於中華民國八十七年十二月十六日臺灣臺北
地方法院八十六年度重訴字第九三八號第一審判決分別提起上訴，經最高法院發回更
審，上訴人甲○○並為聲明之擴張，本院判決如左：
    主　　文
原判決關於駁回甲○○第二項之訴及該部分假執行之聲請，暨上訴部分之訴訟費用之
裁判均廢棄。
大有巴士股份有限公司及乙○○應連帶給付甲○○新臺幣壹仟零柒拾柒元，及大有巴
士股份有限公司自民國八十六年四月十一日起，乙○○自民國八十六年六月六日起，
均至清償日止，按年息百分之五計算之利息。
甲○○其餘之上訴及大有巴士股份有限公司之上訴均駁回。
大有巴士股份有限公司及乙○○應再連帶給付甲○○新臺幣肆拾肆萬柒仟零柒拾捌元
，及大有巴士股份有限公司自民國九十年四月四日起，乙○○自民國九十年七月十二
日起，均至清償日止，按年息百分之五計算之利息。
甲○○其餘擴張之訴駁回。
第一、二審及發回前第三審訴訟費用暨擴張之訴之訴訟費用由大有巴士股份有限公司
及乙○○連帶負擔十分之三，餘由甲○○負擔。
本判決第二項、第四項及第六項所命大有巴士股份有限公司及乙○○應為給付，於甲
○○以新臺幣壹拾伍萬元供擔保後，得假執行；大有巴士股份有限公司及乙○○如於
假執行程序實施前，以新臺幣肆拾伍萬元為上訴人甲○○預供擔保後，得免為假執行
。
甲○○其餘擴張之訴之假執行聲請駁回。
    事　　實
甲、上訴人甲○○方面：
一聲明：
　(一)原判決關於駁回甲○○在超過新臺幣（下同）二百六十四萬五千五百九十二元及
　　其利息之訴及該部分假執行之聲請暨訴訟費用之裁判廢棄。
  (二)對造上訴人大有巴士股份有限公司（以下稱大有公司）及被上訴人乙○○（以下
    稱乙○○等二人）應連帶給付甲○○三百四十萬零九百一十五元，及其中二百六
    十四萬九千七百八十五元，大有公司自民國八十六年四月十一日起，乙○○自八
    十六年六月六日起，其餘七十五萬一千一百三十元，自九十年一月十六日起，均
    至清償日止，按週年利率百分之五計算之利息。
  (三)請准供擔保，就第二項之判決宣告假執行。
  (四)駁回大有公司之上訴。
二事實：除與原判決記載相同者予以引用外，補稱略以：
  (一)甲○○起訴時主張所受損害為喪失勞動能力部分八百三十萬五千零八元，醫療費
    用七十九萬九千八百四十六點六元，增加生活上之需要部分一百一十萬七千七百
    元，精神慰藉金三百萬元，合共一千三百二十四萬二千六百三十六元，於甲○○
    負擔百分之五十之過失比例後，經第一審判命對造給付三百九十七萬一千五百三
    十三元，駁回部分僅再請求二百六十四萬九千七百八十五元，其餘超過部分減縮
    不為請求。另起訴後又陸續支出下列費用，計八十八年二月三日起至八十八年十
    二月十六日止之醫藥費用三萬九千七百九十一元，八十八年一月十七日至八十九
    年六月三十日，每日二千元之看護費用一百零七萬四千元，八十八年一月十九日
    至八十九十一月十六日之居家看護費五萬四千二百五十元，另八十八年二月三日
    至八十九年十月六日之器材耗損費用三十三萬四千二百二十元，合共一百五十二
    千二百六十一元，依百分之五十過失比計算，請求其中之七十五萬一千一百三十
    元。
  (二)甲○○於八十五年受傷時之年度工作收入為七十五萬九千零五十七元。臺北市立
    仁愛醫院（以下稱仁愛醫院）八十七年十月二十一日覆法院函稱甲○○該年度之
    收入為五十一萬九千一百五十元，僅計算甲○○之薪資，未將績效、考績、不休
    假獎金與三節節金計入。
  (三)甲○○在原審請求之醫藥費中，仁愛醫院八十六年一月七日收據所載之證明書費
    五十元及八十六年一月三十日之收據所載證明書費三十元，不予請求，其餘之醫
    藥費用為七十九萬九千八百四十六點六元，僅請求其中之七十九萬九千二百四十
    六元。
  (三)甲○○已成植物人狀態，復原機會渺小，有全日二十四小時看護之必要。甲○○
    每日看護實際支出為二千四百元，惟依財團法人國泰綜合醫院（以下稱國泰醫院
    ）八十七年十月三日函，該院全日看護為二千元，爰以此為請求標準。
  (四)甲○○雖僱用全日看護，惟其病情嚴重，照護繁複困難，仍有安排居家看護之必
    要。居家看護與全日看護之工作內容不同，居家護無需每日為之，護理師前來時
    視甲○○病情所而為護理與更換材料，故收費不一。
  (五)本件車禍發生之原因，除甲○○之違規穿越道路外，乙○○未注意車前狀況，致
    未能隨時採取必要之安全措施亦為原因之一。乙○○係公車司機，為從事駕駛業
    務之人，其在業務上所應負之注意義務當較甲○○之行人為高，臺北市車輛行車
    事故鑑定案件覆議意見書以甲○○規穿越馬路為肇事主因，尚有未洽。甲○○違
    規應負之過失責任為百分之五十。
三證據：除援引第一審提出之證據外，補提家庭看護費用收據、國泰醫院全民健保費
  用明細表、獎卿大台北居家護理所健保費用登記單、保豐堂醫療器材行保價統一發
  票及收據等件為證，並聲請本院向仁愛醫院函查甲○○八十五年一至十二月份薪資
  以外有無其他所得。
乙、對造方面：
一被上訴人乙○○未於言詞辯論期日到場，亦未提出書狀作何聲明或陳述。
二對造上訴人大有公司方面：
(一)聲明：
  上訴聲明：
　1.原判決不利於大有公司部分廢棄。
  2.右廢棄部分，甲○○在第一審之訴及假執行之聲請均駁回。
  答辯聲明：
  1.甲○○之上訴及擴張之訴均駁回。
　2.如受不利判決，請准提供現金或同額之臺灣銀行無記名可轉讓定期存單為擔保，
    免為假執行。
(二)陳述：除與第一審記載相同者以引用外，陳述略以：
　1.大有公司對於選任受僱人乙○○及監督其職務之執行，已盡相當之注意，依民法
　　第一百八十八條第一項但書之規定，大有公司不應負賠償責任。且乙○○駕駛僅
　　超速五公里，與車禍之發生並無關聯，本件車禍之發生，主因係甲○○違規穿越
　　道路。就令認乙○○須負賠償責任，其應負之比例以百分之十為當。
  2.仁愛醫院檢送之甲○○八十五年一月至十二月份薪資所得明細表記載甲○○該年
　　度薪資所得為五十萬八千一百一十元，其餘二十五萬零九百四十七元，則為獎勵
　　性質之非必然收入，所謂獎金與三節節金依勞動基準法施行細則第十條第二款、
　　第三款規定，不屬於勞動基準法第二條第三款所規定之工資。又甲○○任職仁愛
　　醫院，一旦喪失其職位，未必能自他處獲得同一待遇，應以甲○○以其能力在通
　　常情形下可能取得之收入為標準。且甲○○雖呈植物人狀態，但尚不能認定其永
　　遠不能復原而喪失工作能力。
　3.慰撫金之斟酌，應以被害人及侵權行為人雙方之情狀為準，故本件應斟酌者為乙
    ○○與甲○○之情狀，而非甲○○與大有公司之情狀。
　4.證人田蕭瑞華出具之看護費用收據記載計三百二十天，共七十八萬六千元，作證
　　時稱每日二千四百元，與甲○○主張每日支出看護費用二千元，尚有不符。
　5.輪椅等醫療器費用及日常器材耗損等支出是否確屬必要，不無可議。
　6.因侵權行為生之損害賠請求權，自請求權人知有損害及賠償義務人時起，二年間
    不行使而消滅，民法第一百九十七條第一項定有明文。又所謂知有損害，即知悉
    受有何項損害，而對損害額則無認識必要，故以後損害額變更於請求權消滅時效
    之進行並無影響。甲○○擴張之請求於八十六年四月十七日時，即得請求，於九
  　十年一月十六日始具狀請求已逾二年請求時效期間，爰為時效之抗辯。
(三)證據：除援用原審提出之證據外，聲請本院向行政院主計處、行政院勞工委員會、
  勞工保險局、全民建康保險局函查八十五年受僱醫事檢驗員之年薪資標準。
丙、本院依職權調臺灣臺北地方法院檢察處八十六年度偵字第三五七號乙○○業務過
    失案件歷審案卷，並向國泰醫院、仁愛醫院函查。
    理　　由
一乙○○未於言詞辯論期日到場，核無民事訴訟法第三百八十六條各款所列情形，爰
  依甲○○之聲請，由其一造辯論而為判決。
二甲○○主張：乙○○受僱於大有公司，擔任大客車駕駛，於八十五年十二月二十四
  日上午八時五分許，駕駛車號ＡＤ－五六三三號營業大客車，沿臺北市○○路○段
  ，由西向東行駛於限速五十公里之公車專用道，至該路段八巷口時，適甲○○由同
  路北向南穿越道路，乙○○疏未注意行車速度，以時速約五十五公里之速度行駛，
  且未注意車前狀況，隨時採取必要之安全措施，致所駕駛營業大客車車頭撞擊甲○
  ○身體右側，甲○○因而倒地，受有頭部外傷併腦出血、水腦症等之傷害，經送醫
  救治，仍呈重大難治之植物人狀態，乙○○所犯業務過失傷害案件，業經判處有期
  徒刑七月確定。甲○○因傷送醫治療，支出醫療費用七十九萬九千八百四十六元；
  又每日二十四小時均需雇用專人看護，且需購置相關醫療器材，合計增加生活上需
  要之損害為一百一十萬七千七百一十元 (此部分於原審計算有誤，陳明金額為一百
  十萬四千一百十八元，於本院審理中陳明金額為一百十萬七千七百十元) ；原任職
  臺北市立仁愛醫院檢驗員，年薪七十五萬九千零五十七元，因呈植物人狀態，喪失
  勞動能力損失八百三十三萬五千零八十元 (此部分甲○○於原審係請求八百六十六
  萬零三百九十元，於本院審理中減列請求金額為八百三十三萬五千零八十元) ；併
  所受非財產上之損害賠償三百萬元，合共受損一千三百二十四萬二千六百三十六元
  。因甲○○係一行人，危險性較低，應僅負擔百分之五十過失責任，乙○○等二人
  應連帶償付其餘等情，求為命乙○○等二人應連帶給付六百六十二萬一千三百一十
  八元，及大有公司自八十六年四月十一日起、乙○○自八十六年六月六日起均至清
  償日止按年息百分之五計算利息之判決 (甲○○起訴請求金額為一千三百五十六萬
  三千七百五十四元及利息，原審命乙○○等二人連帶給付三百九十七萬一千五百三
  十三元及利息，駁回原告其餘九百五十九萬二千二百二十一元及利息之請求，乙○
  ○等二人對其不利部分上訴，甲○○僅就五百二十九萬五千三百七十七元及其利息
  部分上訴，餘未聲明不服，其上訴部分，經本院前審判命乙○○等二人再連帶給付
  二百六十四萬九千七百八十五元及利息，其餘上訴及乙○○等二人上訴遭駁回，甲
  ○○對其上訴遭駁回部分未上訴已告確定，本院命乙○○等二人再給付及駁回其二
  人上訴部分則經發回更審，更審中，甲○○減縮對一審判決之上訴，請求判命再給
  付二百六十四萬九千七百八十五元及利息，合共經原審判命給付者，其請求之金額
  為六百六十二萬一千三百一十八元) ，並於本院審理中擴張其聲明，主張：仍繼續
  受損，八十八年二月三日至同年十二月十六日之醫療費用三萬九千七百九十一元，
  八十八年一月十七日至八十九年六月三十日，每日二千元之看護費用一百零七萬四
  千元，八十八年一月十九日至八十九年十一月十六日之居家看護用五萬四千二百五
  十元，八十八年二月三日至八十九年十月六日之器材耗損費用三十三萬四千二百二
  十元，合共一百五十萬二千二百六十一元，於負擔百分之五十之過失比例後，餘七
  十五萬一千一百三十三元應由乙○○等二人連帶負責，求為判命乙○○等二人連帶
  如數給付，並自九十年一月十六日起，至清償日止，按年息百分之五計付利息之判
  決。
二大有公司則以：伊對選任及監督乙○○為司機，已盡相當之注意，本件車禍之發生
  ，係甲○○違規穿越道路所致，乙○○於事故之發生並無過失可言，不應令負損害
  賠償責任，就令不然，甲○○違規穿越道路係本件車禍發生之主要原因，亦與有過
  失，應減輕其賠償金額。又基於損害賠償係填補損害之法理，由健保支付之醫療費
  不應納入甲○○所得請求之金額內。且依仁愛醫院檢送之薪資所得明細表記載，甲
  ○○之年薪資所得為五十萬八千一百十元，其餘為獎勵性質之非必然收入，不得作
  為喪失勞動能力之計算標準，且應以一般醫事檢驗人員可能所得計之。又看護人員
  應屬『個人服務業』，每日基本工資為五百二十八元，甲○○請求之看護費憑據內
  容顯然不實，且屬過高。又於請求看護費後再請求居家看護費用及護理費用，更屬
  重複。再者，其請求之精神慰撫金，顯屬過高，擴張聲明部分支付是否必要，亦有
  可議，且已罹於時效等語，資為抗辯。
三查乙○○於上開時地，駕駛營業大客車行經肇事路段，車頭撞擊穿越馬路之甲○○
  身體右側，甲○○因而倒地，受有頭部外傷併腦出血、水腦症等傷害，雖經送醫救
  治，迄今仍呈植物人狀態等事實，為兩造所不爭，並有臺北市政府警察局交通警察
  大隊道路交通事故調查報告表、交通事故現場談話紀錄表、國泰醫院診斷證明書、
  國泰醫院八十六年三月十二日管歷字第四○六號函及該院八十七年七月三日管
  歷字第四一八號函檢送之病歷二十二紙附卷可稽 (見過失傷害案件偵字卷一八至二
  ０頁、二四頁、同案一審卷三０頁及本件原審卷一六四至一八六頁) 。甲○○主張
  ：肇事路段依規定限速五十公里，乙○○超速行車，且未注意車前狀況，隨時採取
  必要之安全措施，致肇生系爭事故，於本件事故之發生為有過失等語，為乙○○及
  大有公司所否認。查系爭路段限速五十公里，平直無障礙，肇事當時，乙○○之行
  車速率為每小時五十五公里，於約十公尺前見甲○○穿越馬路，有交通事故調查報
  告表及交通事故現場談話紀錄表之記載可按，若果乙○○未超速行駛，且注意車前
  狀況，尚非不能避免本件事故之發生。甲○○指稱：乙○○超速行車，且未注意車
  前狀況，隨時採取必要之安全措施，致肇生車禍，對於車禍之發生為有過失等語，
  尚非無據。本事故前經送請臺北市車輛行車事故鑑定委員會鑑定，再經臺北市車輛
  行車事故鑑定案件覆議，亦認為乙○○未注意車前狀況，致未能及時採取煞停或閃
  避之動作，有行駛疏忽情事，有其鑑定意見書及覆議意見書附卷可憑 (見過失傷害
  案件一審卷四八、四九頁及二審卷二六頁) ，至前開覆議意見書認乙○○超速行駛
  僅為一般違規，而非本件車禍發生之原因部分，則不足採。乙○○因疏未注意車前
  狀況且超速，而犯業務過失傷害罪刑，業經前開刑事案件判處有期徒刑七月確定，
  亦有調閱之該案件歷審案卷可稽。乙○○等二人抗辯：乙○○駕駛於本件事故之發
  生並無過失云云，尚不足採。惟損害之發生與擴大，被害人與有過失者，法院得減
  輕賠償金額，民法第二百十七條定有明文。肇事地點為設有劃分島之路段，行人原
  不得穿越，甲○○自承穿越道路時被撞，其擅自進入車道，違反道路交通安全規則
  第一百三十四條第二款之規定，顯然亦有過失，臺北市車輛行車事故鑑定委員會之
  鑑定意見書及交通局之臺北市車輛行車事故鑑定案件覆議意見書均採相同意見，亦
  據各該文書載明。甲○○此等過失同為本件車禍之肇事原因，其違規情事顯較乙○
  ○之駕駛疏失為重，斟酌雙方肇事情狀，本院認令甲○○負百分之七十之過失責任
  ，乙○○負百分之三十之過失責任為相當。
四又乙○○肇事時擔任大有公司之駕駛員，乃大有公司之受僱人，為大有公司不爭之
  事實。大有公司雖辯稱：伊就選任受僱人及監督其職務之執行，已盡相當之注意，
  得免除賠償責任云云，並提出所訂頒之員工獎懲準則、行車人員行車安全加記點辦
  法、新進駕駛員行車紀律應注意事項、八十四年一月二十日大安字第００二四號函
  、八十六年六月三十日大行字第二四九號函等文件為證。惟僱用人主張選任受僱人
  及監督其職務已盡相當之注意，或縱加以相當之注意而不免發生損害者，應就此事
  實負舉證責任；又法律上所謂僱用主必須注意之趣旨，係預防受僱人執行業務發生
  危害之意，故注意範圍，除受僱人之技術是否純熟而外，尚需就受雇人之性格是否
  謹慎精細亦加注意，蓋性格狂放或粗疏之人執行業務，易生危害乃意中之事，最高
  法院著有十九年上字第三０二五號、二十年上字第五六八號判例可資參酌。大有公
  司制頒之前述獎懲準則、行車安全加記點辦法、行車紀律應注意事項，及公告函，
  其內容均係對員工執行職務之一般性聲明，尚不足以證明大有公司對於駕駛員之選
  任及監督其職務之執行，已盡相當之注意義務，所辯尚不足採，自應與其僱用人乙
  ○○負連帶損害賠償責任。
五茲審酌甲○○各項請求於后：
(一)醫療費部分：
  甲○○主張受傷後，在仁愛醫院及國泰醫院治療，至八十六年止，共花費醫療費用
  七十九萬九千八百四十六點六元，有仁愛醫院醫療費用收據、國泰醫院全民健保費
  用明細表、醫囑單等件為證（收據全額為七十九萬九千九百二十六點六元，其中仁
  愛醫院八十六年一月七日醫療費用收據所列證明書費五十元及八十六年一月三十日
  醫療費用收據所列證明書費三十元，非屬治療上之必要支出，業經剔除），嗣則陳
  稱依原審計算所得金額七十九萬九千二百四十六元計之（見本院更字卷二０五頁）
  。又甲○○擴張請求之八十八年二月三日至八十八年十二月十六日在國泰醫院治療
  花費三萬九千七百九十一元，亦有國泰醫院全民健保費用明細表可按，大有公司對
  各該計算數額亦不爭執。依甲○○所受傷害，各該費用應屬治療上所必要。乙○○
  等二人雖辯稱：部分支出為全民健康保險所給付，不應責令彼等賠償云云，惟全民
  健康保險給付係加入全民健康保險後始得請求之保險給付，與民法上之損害賠償請
  求權，性質迥異，非謂獲得全民健康保險醫藥給付後，即不得再向加害人行使民法
  上之損害賠償請求權，有最高法院六十八年台上字第四二號判例要旨足資參照。強
  制汽車責任保險法於八十五年十二月二十七日制定公布後，因中央健康保險局就車
  禍事故之給付依全民健康保險法第八十二條規定取得代位求償權利，是項見解於該
  法施行後固有變更，惟本件事故發生於全民健康保險法施行之前，自應採取向來之
  見解。乙○○等二人所辯甲○○獲得全民健康保險之醫療給付，不得再向彼等請求
  賠償云云，尚不足採。
(二)喪失勞動能力部分：
  按不法侵害他人之身體或健康者，對於被害人因此喪失或或減少勞動能力或增加生
  活上之需要時，應負損害賠償責任，民法第一百九十三條第一項定有明文。甲○○
  因本件車禍受有頭部外傷併腦出血、水腦症等傷害，迄今仍呈植物人狀態，業如前
  述。經向國泰醫院函查，據覆「病患（即甲○○）因八十五年十二月二十四日嚴重
  頭部外傷昏迷併急性硬腦膜下血腫，同日於仁愛醫院急診開顱手術，術後併發嚴重
  中樞神經感染、敗血症及水腦等，於八十六年一月十三日轉至本院診治，病患來院
  就診時屬於嚴重昏迷之狀況，雖經多次手術及藥物治療病情轉穩，但呈植物人狀態
  ，復原之機會渺小」等語，有該院八十七年七月三日（87）管歷字第四一八號函及
  其檢送之病歷二十二紙附卷足憑  (見一審卷一六四至一八六頁)，足認甲○○已因
  呈植物人狀態而勞動能力完全喪失。乙○○等二人辯稱：來函僅稱復原機會渺小，
  解釋上尚不足認定已完全喪勞動能力云云，尚不足採。甲○○受傷時任職仁愛醫院
  ，擔任醫事檢驗員，為委任五職等之公務員，有在職證明書可稽 (見一審卷九七頁
  ) ，其係三十七年六月十二日出生，八十五年十二月二十四日車禍發生時，年四十
  八歲又六個月十二日，以公務人員強制退休年齡六十五歲計算，所喪失勞動能力之
  期間為十六年又五個月餘，請求以十五年計算喪失勞動能力期間，自屬有據。又甲
  ○○受傷時之八十五年度工作收入所得為七十五萬九千零五十七元，有各類所得扣
  繳暨免扣繳憑單為證  (見一審卷九八頁)。雖仁愛醫院於八十七年十月二十一日以
  北市仨醫秘（總）字第五九一０號函檢附之薪資所得明細表記載總額為五十萬八
  千一百一十元，較前述扣繳憑單記載為少，惟向該院函詢，據覆「扣繳憑單確實無
  誤，除每月薪資、獎勵金外，尚有（春節、端午、中秋）之服務獎金、考績獎金、
  年終獎均為經常性之給付。：：：前函所附之薪資及獎勵金均為經常性之給付」等
  語，有該函在卷可按（見本院更字卷一一五頁），甲○○主張以扣憑單記載之金額
  為其年薪，尚無不合。甲○○任職仁愛醫院，為公務員如前述，該等收入自為其能
  力於通常情形下所能取得之報酬。乙○○等二人抗辯：甲○○任職仁愛醫院收入較
  高，一旦喪失職位，未必能自他處獲得同一待遇，不能以其在仁愛醫院之收入作為
  計算勞動能力喪失之依據，應以其能力在通常情形下可能取得之收入為標準，並聲
  請本院向行政院主計處等相關單位函查受僱為醫事檢驗員之年薪標準，尚無可取。
  依據霍夫曼氏法，扣除百分之五之期前利息，甲○○喪失勞動能力所受損害額為八
  百六十六萬零三百九十元【計算方式：759057x11.409407（十五年扣除中間利息係
  數）＝0000000元，小數點以下四捨五入】。原審以10.0000000為計算係數。該係
  數第一年即扣減利息，尚有未合。甲○○依該較低係數計算，主張以八百三十三萬
　五千零八十元計算，自無不合。
(三)增加生活上需要部分：
1.看護費用部分：
  甲○○主張：自八十六年一月十三日至八十七年四月十三日止，共計四百五十五天
  （應係四百五十六天，誤算為四百五十五天），僱請專人看護，每日支出看護費用
  二千元，合共九十一萬元，請求賠償等語，提出看護費用收據為憑，並舉證人即看
  護士田蕭瑞華於原審證稱：「我從事看護工作已二十年，目前在照顧甲○○，從出
  仁愛醫院加護病房即八十六年一月十三日起就照顧她，甲○○病況比較嚴重，二十
  四小時日夜看護是二千四百元，收據是我開的，五天給付一次，現金給付，每次一
  萬二千元」等語（見一審卷九九頁、二二一頁) 為其佐證。該證人證述內容與所出
  具收據記載尚有不符，又與甲○○請求金額不同，乙○○等二人乃否認為真實。然
  查甲○○因本件車禍受傷，呈植物人狀態，有全日二十四小時看護之必要，有國泰
  醫院八十七年七月三日管歷字第四一八號函可憑（見一審卷一六四頁）。其病情
  嚴重，照護繁複因難，更有安排居家看護之需要，亦有該院八十九年十一月　三日
  （八九）管歷字第一一六七號函可按（見本院卷一八頁）。是證人證述之報酬雖高
  於國泰醫院前開一一六七號函稱：「依目前本院合約機構收費標準，全日看護（二
  十四小時）每日二千元整」之收費標準，亦無可厚非，尚難因此即謂證人所述絕對
  不實。何況甲○○現況必需有人二十四小時全日照顧為事實，而被害人有顧人看護
  必要時，不論何人照顧，得請求賠償照顧所需，為目前實務之見解，是則甲○○主
  張受有前開時日共四百五十五天，每天以二千元計算之看護費用損失，即非無據。
  此等看護與一般純粹勞力工作者有別，殊非行政院勞工委員會所定每月一萬五千八
  百四十元之最低工資足為支應。乙○○等二人抗辯：每日看護費用二千四百元過高
  ，應以行政院勞工委員會所定最低工資每日五百二十八元為計算標準，且證人田蕭
  瑞華之證言尚有可議，不足採信云云，尚無足取。甲○○復擴張請求，主張受有八
  十八年一月十七日至八十九年六月三十日，計五百三十七日，每日以二千元計，共
  一百零七萬四千元之看護費用損失，同上理由，亦非無據，惟自八十八年一月十七
  日至八十九年六月三十日僅五百三十一日，每日二千元計，看護所需為一百零六萬
  二千元，超過之主張尚有未合。
2.護理器材支出部分；
　甲○○主張：購買輪椅一萬五千元、抽痰機八千五百元、噴霧器二萬五千元、血壓
　計四千元、氣墊床二萬元、餐桌六百元、耳溫機二千八百元、病床一萬八千元，共
　計九萬三千九百元，業據提出統一發票及明細為證。甲○○既為植物人，無法自由
　行動，上開護理器材為照顧癱瘓之甲○○日常生活必需之物品，不言可喻，乙○○
　等二人辯稱：各該支出，並非必要云云，委不足採。
3.器材耗損部分：
　甲○○主張需使用紙尿褲、棉棒、抽　痰管、紗布等護理消耗品等用品及益力康液
　體食品，自八十六年四月五日至同年十月三日支付八萬六千六百五十元等情，提出
　器材耗損明細及統一發票為證。查甲○○已成植物人，無法自己進食，需經由胃管
　餵食益力康液體食品，以維持生命，支出上開費用為當然，卷附之器材耗損明細及
　統一發票為證，尚屬甲○○維持生命及照顧其日常生活所需之消耗品，是以甲○○
　此部份之主張，自屬正當。大有公司對其數額不爭，惟辯稱各該費用非屬必要支出
　云云，顯不足採。甲○○擴張請求，主張自八十八年二月三日至八十九年十月六日
　之器材耗損費三十三萬四千二百二十元，已據提出統一發票及明細為證，亦非無據
　。
4.居家護理費用：
　甲○○因係植物人，需在家休養，遵醫生囑咐，需由居家護理師至家中為甲○○為
　必要之護理等情，業經甲○○提出醫囑單為證（見一審卷二三四頁），乙○○等二
　人爭執已僱請看護，再為此等支出，實屬重複而無必要云云，本院再函國泰醫院詢
　問，據覆：甲○○病情嚴重，照護繁複因難，有安取家看護之需要等語，如前述，
　足見該居家護理費用應係維持甲○○生命所必需之支出。甲○○主張自八十六年四
　月十七日起至同年十一月十七日之居家護理費，共計一萬七千一百六十元部分，已
　據提出獎卿大台北居家護理所健保費用登記單為憑，堪信為真實，此部份之主張應
　認正當。此居家護理與日常看護之性質不同，並無替代性。大有公司辯稱甲○○請
　求看護費用，又請求護理費用，不無重複云云，即非可採。甲○○擴張請求，主張
　自八十八年一月十九日至八十九年十一月十六日共支出五萬四千二百五十元之居家
　看護費用，業經提出統一發票及明細為證，亦無不合。
5.以上甲○○因受傷而增加生活上需要之支出費用，於原訴部分為一百一十萬七千七
　百十元（910000+93900+86650+17160=0000000），擴張聲明部分為一百四十五萬零
　四百七十元（1062,000+334,220+54,250=1,450,470）。
(四)精神慰撫金部分：
　按不法侵害他人之身體、健康、名譽或自由者，被害人雖非財產上之損害，亦得請
　求賠償相當之金額，民法第一百九十五條第一項前段定有明文。而慰撫金之賠償得
　參酌雙方身分資力與加害程度，及其他各種情形核定相當之數額，有最高法院五十
　一年台上字第二二三號判例要旨足資參照。又受僱人因執行職務，不法侵害他人之
　人格權，被害人受有非財產上之損害，請求該受僱人及其僱用人連帶貼償相當金額
　之慰撫金時，法院對於慰撫金之量定，應斟酌兩造（包括負連帶賠償責任之僱用人
　在內）之身分地位及經濟狀況等關係定之，不宜單以被害人與實施侵權行為之受僱
　人之資力為衡量之標準，亦經最高法院七十四年度第九次民事庭會議決議在案。本
　院斟酌甲○○為元培醫專畢業，於仁愛醫院擔任醫事檢驗員之工作，發生本件車禍
　時，年僅四十八歲餘，有甲○○所提之在職證明書、畢業證書足憑 (見原審卷第九
　六、九七頁) ，經此車禍後，已呈植物人狀態，受有重大且難治之傷害，詳如前述
　，其精神上及身體上自受有重大且難以彌補之傷害，而大有公司為具相當規模之交
　通事業，乙○○受僱於大有公司，乃受薪階級等兩造之身分、地位、資力、及甲○
　○所受傷害等一切情狀，認甲○○主張精神慰撫金為三百萬元，尚屬允當。大有公
　司辯稱甲○○請求精神慰撫金過高云云，即不足採。
(五)以上甲○○所受之損害金額，於原訴部分合計為一千三百二十四萬二千六百三十六
  元（799,246+1,107,710+8,335,080+3,000,000=13,242,036），擴張聲明部分為一
  百四十九萬零二百六十一元（39,791+1,062,000+54,250+334,220=1,490,261）。
  按兩造與有過失比例核減，乙○○及大有公司應連帶賠償其中百分之三十，即原訴
  部分為三百九十七萬二千六百一十元（角以下捨去，以下同），擴張聲明部分為四
  十四萬七千零七十八元。關於擴張聲明部分，大有公司以罹於時效抗抗辯，惟各該
  金額最早給付日為八十八年一月十七日，自是時起甲○○始受支付該金額之損害，
  時效期間於焉起算，此與已受損害而其數額因時變動者尚有不同，甲○○於九十年
  一月十六日為擴張聲明，未逾時效期間，大有公司以罹於時效抗辯，尚無足取。
六綜上所述，甲○○就原訴部分，請求乙○○等二人連帶給付三百九十七萬二千六百
  一十元，及自起訴狀繕本送達翌日起，即大有公司自八十六年四月十一日起，乙○
  ○自八十六年六月六日起，各至清償日止，按年息百分之五計算之遲延利息，即無
  不合。原審僅命乙○○等二人連帶給付三百九十七萬一千五百三十三元本息，不足
  一千零七十七元及其利息（差額係因增加生活上需要部分，甲○○於原審計算有誤
  ，以總額為一百一十萬四千一百一十元請求，經按正確數額一百一十萬七千七百一
  十元計算核減後之數額，仍在其請求金額之內）。大有公司上訴指摘原判決命其給
  付及准免假執行宣告部分為不當，聲明廢棄，為無理由。甲○○上訴指摘原判決駁
  回其差額之訴及假執行聲請為不當，求予廢棄，則為有理由。甲○○其餘超過之原
  訴請求，原審為其敗訴判決並駁回其假執行之聲請，要無不合。甲○○上訴聲明廢
  棄該部分原判決，自難准許。另擴張請求大有公司與乙○○給付部分，其請求連帶
  給付四十四萬七千零七十八元，及自起訴狀繕本送達大有公司之翌日即九十年四月
  四日（見本院更字卷一０二頁）、送達乙○○之翌日即九十年七月十二日起（見同
  上卷一一九頁），均至清償日止，按年息百分之五計算之遲延利息，應予准許；超
  過之擴張請求及其假執行之聲請，應予駁回。又廢棄改判甲○○勝訴及准甲○○擴
  張請求部分，兩造分別陳明願供擔保為准、免假執行之宣告，經核並無不合，爰分
  別酌定相當擔保金額准許之。
七據上論結，本件甲○○之上訴為一部有理由，一部無理由，擴張之聲明亦一部有理
  由，一部無理由；大有公司之上訴為無理由。依民事訴訟法第四百五十條、第四百
  四十九條第一項、第七十九條但書、第八十五條第二項、第四百六十三條、第三百
  八十五條第一項前段、第三百九十條第二項、第三百九十二條，判決如主文。
中　　　華　　　民　　　國　　九十一　　年　　　七　　　月　　　九　　　日
　　　　　　　　　　　　　　 　民事第五庭
　　　　　　　　　　　　　　　　　 審判長法　官　黃  熙  嫣
　　　　　　　　　　　　　　　　　　　　 法　官　鄭  傑  夫
                                         法　官　詹  文  馨
右正本係照原本作成。
如不服本判決，應於收受送達後二十日內向本院提出上訴書狀，其未表明上訴理由者
，應於提出上訴後二十日內向本院補提理由書狀（均須按他造當事人之人數附繕本）
上訴時應提出委任律師或具有律師資格之人之委任狀；委任有律師資格者，另應附具
律師及格證書及釋明委任人與受任人有民事訴訟法第四百六十六條之一第一項但書或
第二項（詳附註）所定關係之釋明文書影本。
中　　　華　　　民　　　國　　九十一　　年　　　七　　　月　　 十二 　　日
　　　　　　　　　　　　　　　　　　　　 書記官　姚  麗  華
附註：
民事訴訟法第四百六十六條之一（第一項、第二項）：
對於第二審判決上訴，上訴人應委任律師為訴訟代理人。但上訴人或其法定代理人具
有律師資格者，不在此限。
上訴人之配偶、三親等內之血親、二親等內之姻親，或上訴人為法人、中央或地方機
關時，其所屬專任人員具有律師資格並經法院認為適當者，亦得為第三審訴訟代理人
。
